【裁判字號】    98,上易,218
【裁判日期】    981103
【裁判案由】    拆屋還地等
【裁判全文】
臺灣高等法院民事判決                 98年度上易字第218號
上  訴  人  甲○○
被 上訴 人  乙○○○
訴訟代理人  蘇進文律師
上列當事人間請求拆屋還地等事件，上訴人對於中華民國98年1
月21日臺灣板橋地方法院97年度訴字第1627號第一審判決提起上
訴，本院於98年10月20日言詞辯論終結，判決如下：
    主  文
原判決關於(一)命上訴人應將坐落臺北縣中和市○○○段第一一九
之一七一號土地上地上物拆除並將土地返還被上訴人逾如附圖二
乙所示面積壹拾玖平方公尺部分；(二)命上訴人應自民國九十六年
十一月二十九日起至返還上開土地日止，按月給付被上訴人逾新
台幣玖佰壹拾貳元部分，及該部分假執行之聲請，暨訴訟費用之
裁判（確定部分除外）廢棄。
上廢棄部分，被上訴人在第一審之訴及假執行之聲請均駁回。
其餘上訴駁回。
第一、二審訴訟費用（確定部分除外）由上訴人負擔。
    事實及理由
一、被上訴人起訴主張：伊所有坐落臺北縣中和市○○○段第11
    9 之171 號土地（下稱系爭土地），為上訴人所有門牌號碼
    臺北縣中和市○○街88號建物（下稱系爭建物）之東側增建
    部分（下稱系爭增建物）無權占有使用，爰依民法第767 條
    、第179 條規定，請求判決：(一)上訴人應將坐落系爭土地上
    如附圖二斜線部分所示面積20平方公尺之地上物拆除，將該
    部分土地返還原告。(二)上訴人應自96年11月29日起至返還土
    地之日止，按月給付新台幣（下同）3,200 元。(三)願供現金
    或等值之第一商業銀行華江分行無記名可轉讓定期存單為擔
    保，請准宣告假執行。
二、上訴人則以：伊依法院強制拍賣程序一併購得系爭建物及增
    建，自非無權占有；系爭增建非伊所建，伊無從知悉該增建
    是否占用系爭土地；況，系爭建物坐落之土地面積98平方公
    尺，建物占地71.45 平方公尺，餘留空地26.55 平方公尺，
    本件屋後（南側）及屋側（東側）增建合計40.73 平方公尺
    ，僅逾越伊自有土地14.18 平方公尺，系爭增建不可能占用
    如附圖一、二所示之19或20平方公尺等語，資為抗辯。
三、原審對被上訴人之請求，判決：(一)上訴人應將坐落系爭土地
    上如附圖二所示斜線部分面積20平方公尺之地上物予以拆除
    ，並將上開土地返還被上訴人。(二)上訴人應自96年11月29日
    起至返還上開土地日止，按月給付被上訴人960 元。(三)被上
    訴人其餘之訴駁回。(四)本判決第一項於被上訴人以100 萬元
    或等值之第一商業銀行華江分行無記名可轉讓定期存單為上
    訴人供擔保後，得假執行。但上訴人如以150 萬元為被上訴
    人預供擔保，或將請求之標的物提存，得免為假執行。(五)被
    上訴人其餘假執行之聲請駁回。上訴人不服提起上訴，聲明
    ：(一)原判決廢棄。(二)被上訴人在第一審之訴駁回。被上訴人
    則明：上訴駁回。（原判決駁回被上訴人關於不當得利每月
    逾960 元部分，未據被上訴人不服，已告確定）
四、按所有人對於無權占有或侵奪其所有物者，得請求返還之，
    民法第767 條訂有明文。本件被上訴人主張其於96年11月28
    日取得系爭土地之所有權，業據提出土地登記謄本為證（見
    原審卷第5 頁），上訴人對此不爭執，自堪信為真實。被上
    訴人主張上訴人購得未辦理保存登記之系爭增建部分，占用
    系爭土地如附圖一所示面積20平方公尺等語，上訴人則以前
    詞置辯。爰分述之：
  (一)被上訴人主張：系爭增建物占用系爭土地如附圖二乙所示面
    積「19平方公尺」之事實，此經本院會同兩造至現場勘驗，
    並囑託內政部國土測繪中心派員測量屬實，有98年7 月16日
    勘驗測量筆錄、內政部國土測繪中心98年8 月20日測籍字第
    0980008080號函檢附98年8 月13日複丈成果圖、照片可證（
    分見本院卷第63-67頁、原審卷第7-8、59-60頁）為證，自
    堪信為真實。
  (二)被上訴人主張：系爭增建物占用系爭土地如附圖一斜線所示
    「20平方公尺」部分，固據提出附圖一為證，惟：
    1.附圖一即台北縣中和地政事務所97年10月14日所繪製之複
      丈成果圖係依法院人員指示測量，面積則係以求積儀計算
      而得，有該複丈成果圖說明欄所為之附記可憑（見本院卷
      第5 頁）。
    2.附圖二即內政部國土測繪中心98年8 月13日所繪製之複丈
      成果圖係經實地鑑測完竣，使用精密電子測距經緯儀在系
      爭土地附近周圍施測圖根點，並經檢核閉合後作為該區之
      控制點，然後以各圖根點為基點，分別施測系爭土地及附
      近界址點，並計算其坐標值輸入電腦，以自動繪圖儀展繪
      於鑑測原圖上（同地籍圖比例1-1200），然後依據台北縣
      中和地政事務所保管之地籍圖、圖解地籍圖數值化成果，
      展繪本案有關土地經界線，與鑑測成果核對後測定於鑑測
      原圖上，作成鑑定圖；A 、B 點為實地牆壁中心，C 、D
      點為為牆壁主體之屋角，E 點為實地牆壁中心與南側加蓋
      之牆壁外緣之交點，F 、G 點為南側加蓋之牆壁外綠角，
      X 、J 、L 、O 、Q 、R 點為東側加蓋之牆壁外緣與地籍
      圖經界之交點，有內政部國土測繪中心之鑑定書可證（見
      本院卷第65-66 頁）。
    3.綜上，附圖二施測圖根點、控制點，將相關數據輸入電腦
      繪圖之準確度及就系爭土地、系爭建物、系爭增建、南側
      增建等測量基準定點採樣之細緻度均較附圖一為高，則附
      圖二之準確度應較附圖一為高，則上訴人系爭增建物占用
      系爭土地之實際情狀，自應以如附圖二為據。被上訴人主
      張應拆除之面積如附圖一所示之20平方公尺，不可採信。
      至於附圖二附記「本面積所載面積僅供法院參考；至土地
      面積，應以地政事務所依判決確定之『界址』計算者為準
      」；上開鑑定書記載「本案鑑定圖係依據原圖調製後影印
      ，如有伸縮應以鑑定原圖實測『界址』為準」，此係有關
      界址之附帶說明，非可謂系爭增建物占用面積應以附圖一
      之面積為準，附予敘明。
  (三)上訴人抗辯：伊於92年5 月21日依法院強制執行拍賣程序，
    一併購得系爭建物及增建物，業據提出拍賣公告為證，被上
    訴人對此不爭執，並經本院調原審執行法院91年度執字第21
    383 號清償債務強制執行卷，查核明確，固堪信為真實。惟
    上訴人抗辯系爭增建物因係經法院強制拍賣程序購得，非無
    權占有云云，被上訴人則予否認。查：
    1.按以無權占有為原因，請求返還土地者，占有人對土地所
      有權存在之事實無爭執，而僅以非無權占有為抗辯者，土
      地所有權人對其土地被無權占有之事實無舉證責任，占有
      人自應就其取得占有係有正當權源之事實證明之（最高法
      院85年度台上字第1120號判決參照）。本件被上訴人以無
      權占有為原因，請求上訴人返還土地，上訴人對被上訴人
      係系爭土地所有權人之事實無爭執，則上訴人就其抗辯非
      無權占有系爭土地之事實，應負舉證責任。
    2.次按依強制執行法所為之拍賣，通說係解釋為買賣之一種
      ，即債務人為出賣人，拍定人為買受人，而拍賣機關僅係
      代替債務人立於出賣人地位（最高法院47年台上字第152
      號及49年台抗字第83號判例參照）。本件上訴人經法院強
      制拍賣程序買受系爭增建物，執行法院僅係代替債務人地
      位出售系爭增建部分予上訴人而已，系爭建物不因經由法
      院強制拍賣程序售出，即當然取得對系爭土地之合法權源
      。
    3.此外，上訴人復未提出任何證據證明其對系爭土地有何占
      有使用之正當權源，則其此部分之抗辯，即無足取。
  (四)上訴人再抗辯：系爭增建物係前手即執行債務人呂玲芬住居
    時已存在之建物，非伊所建，此據本院調卷上開執行卷查核
    明確，固堪信為真實。惟按房屋之拆除，為事實上之處分行
    為，未經辦理所有權第一次登記之建物，其所有人或有事實
    上處分權之人，均有拆除之權限（最高法院97年度台上字第
    1101號判決參照）。系爭增建部分係未辦保存登記之建物，
    上訴人購得系爭增建物後，取得該增建部分事實上之處分權
    ，即有拆除增建建物之權限，則被上訴人請求上訴人拆除系
    爭增建物，應予准許。
  (五)上訴人又抗辯：系爭建物非伊所建，伊無從知悉該增建有無
    占用系爭土地云云。查，執行法院於92年4 月9 日第1 次公
    告拍賣系爭土地、建物及增建時，在拍賣公告之附表中有關
    建物標示建號12898 門牌號碼台北縣中和市○○街88號1 層
    屋側、屋後增建部分之備考欄內載明「本件係未辦保存登記
    之建物」；於附註欄亦載明「…六、本件12898 建號一層屋
    側、屋後增建部分，係違章建築，且部分占用臺北縣中和市
    ○○○段117之8、119九之171號鄰地，得標人應負擔被拆除
    危險，不得異議。」等語，有拍賣公告附上開執行卷可證，
    上訴人抗辯其無從知悉系爭增建物占用系爭土地，顯非可採
    。
  (六)上訴人另抗辯：系爭建物坐落之土地為98平方公尺，系爭建
    物占地71.45 平方公尺，餘留空地26.55 平方公尺，屋後及
    系爭增建40.73 平方公尺，逾越伊所有土地部分僅14.18 平
    方公尺，系爭屋側增建不可能占用系爭土地19平方公尺云云
    。查：
    1.系爭建物坐落之台北縣員山子段第119-108 號土地，登記
      面積98平方公尺；系爭建物登記面積一層50平方公尺、騎
      樓16.45 平方公尺、平台5 平方公尺，合計71.45 平方公
      尺；系爭建物屋側、屋後增建40.73 平方公尺，固分別有
      土地及建物登記簿謄本、拍賣公告附執行卷可證。
    2.惟經圖解地籍圖數值化成果面積系爭建物坐落之台北縣員
      山子段第119-108 號土地為103 平方公尺；系爭建物如附
      圖藍色所示面積為76平方公尺；系爭建物東側（即屋側）
      之增建物如附圖甲所示面積16平方公尺、乙所示面積19平
      方公尺（占用系爭土地）、丙、丁所示各1 平方公尺（占
      用同段117-8 地號土地），南側（即屋後）如附圖綠色所
      示5 平方公尺，合計占用上訴人所有之119-108 土地97平
      方公尺（76+5+16 ＝97），上訴人剩餘部分之土地如如附
      圖EC1D1XGF連接之白色部分所示，此亦據經本院會同兩造
      至現場勘驗，並囑託內政部國土測繪中心派員測量屬實，
      有98年7 月16日勘驗測量筆錄、內政部國土測繪中心98年
      8 月20日測籍字第0980008080號函檢附如附圖所示之複丈
      成果圖可憑，上訴人漏未計算EC1D1XGF連接之白色部分為
      其所有119-108 地號土地之面積，逕以該土地面積98平方
      公尺扣減系爭建物71.45 平方公尺，尚餘空地面積26.55
      平方公尺（98-71.45＝26.55 ），屋側、屋後增建面積40
      .73 平方公尺，僅逾越14.18 平方公尺，進而抗辯系爭增
      建部分不可能占用系爭土地高達19平方公尺云云，亦不足
      採信。
五、按無權占用他人之物，係侵害他人對該物之所有權，可能獲
    得相當於使用該物之租金利益，所有權人因此受有相當於租
    金之損害，自得依民法第179 規定，請求無權占有人返還相
    當於租金之損害。復按城市地方土地之租金以不超過其申報
    地價年息百分之10為限，亦為土地法第105 條、第97條第1
    項所明定。又土地法施行法第25條規定，土地法第97 條 第
    1 項所謂土地價額依法定地價，又土地法第148 條規定，土
    地所有權人依本法所申報之地價，為法定地價，則土地法第
    97條第1 項所謂土地申報價額即指該土地之申報地價而言。
    查：
  (一)被上訴人主張：上訴人所有系爭增建物無權占用系爭土地19
    平方公尺之事實，堪可採信，詳如前述，則其依據不當得利
    之法律關係，請求上訴人自其96年11月28日登記為系爭土地
    所有權人之翌日即96年11月29日起至拆屋還地之日止，按月
    返還相當於使用系爭土地租金之損害，即屬有據。
  (二)次查，系爭土地於96年1 月之申報地價每平方公尺均為19,2
    00元，有地價第二類謄本可稽（見原審卷第5 頁）；該土地
    臨近民德公園，附近住商林立，交通情況尚可，生活機能尚
    稱便利，以及上訴人所有系爭違建現狀係供上訴人住家作為
    房間使用等情，此據原法院及本院履勘現場時查明屬實，並
    有被上訴人所提出之現場照片可證（見原審卷第59-64 頁）
    。本院參酌系爭建物之坐落位置、工商業繁榮程度、經濟價
    值等情狀，認上訴人所受相當租金之損害應以土地申報總價
    額年息百分之3 計算為適當，亦即每月應以912 元計算（
    19200 ×19×3 ％×1/12＝912 ，元以下四捨五入）。
  (三)據上，被上訴人請求上訴人自96年11月29日起至拆屋還地之
    日止，按月給付912 元，應予准許，逾此部分，不應准許。
六、綜上，被上訴人主張上訴人有事實上處分權之系爭增建物無
    權占用其所有之系爭土地19平方公尺，為可採信；上訴人抗
    辯伊非無權占有，非可採信，則被上訴人依據民法第767 條
    、179 條規定，請求上訴人拆除系爭增建物返還占用系爭土
    地19平方公尺部分，並自其登記為系爭土地所有權人翌日即
    96 年11 月29日起至拆屋還地之日止，按月給付912 元之範
    圍內，為有理由，應予准許；逾此所為請求部分，為無理由
    ，應予駁回。原審就超過上開應准許部分，為上訴人敗訴之
    判決，並為假執行之宣告，自有未洽。上訴意旨就此部分指
    摘原判決不當，求予廢棄改判，為有理由。爰由本院廢棄改
    判如主文第二項所示，至於上開應准許部分，原審判命上訴
    人給付，並依兩造聲請，分別酌定相當金額宣告准、免假執
    行，核無違誤，上訴意旨，就此部分，仍執陳詞，指摘原判
    決不當，求予廢棄，為無理由，應予駁回。
七、本件事證已臻明確，兩造其餘主張陳述及所提之證據，經本
    院審酌後，認不足以影響本判決之結果，均毋庸再予論述，
    附此敘明。
八、據上論結，本件上訴為一部有理由，一部無理由，依民事訴
    訟法第449條第1 項、第450 條、第79條，判決如主文。
中    華    民    國     98    年    11    月    3    日
                    民事第十五庭
                        審判長法  官  林恩山
                              法  官  郭松濤
                              法  官  陳雅玲
正本係照原本作成。
不得上訴。
中    華    民    國    98    年    11    月    4     日
                              書記官  葉國乾

司法院資訊處製作；財團法人民間司法改革基金會備份。
